【裁判字號】    98,上易,22
【裁判日期】    980429
【裁判案由】    拆屋還地
【裁判全文】
臺灣高等法院臺中分院民事判決          98年度上易字第22號
上訴人兼
追加原告    戊○○
            丁○○
            壬○○
            丙○○
                      2樓
共      同
訴訟代理人  許博堯律師
被上訴人    乙○○
追加被告    己○○
            甲○○
            庚○○
            辛○○
共      同
訴訟代理人  朱逸群律師
上列當事人間請求拆屋還地事件，上訴人對於中華民國97年12月
8日臺灣臺中地方法院97年度訴字第945號第一審判決提起上訴，
並於本院提起追加之訴，本院於98年4月15日辯論終結，玆判決
如下：
    主  文
原判決廢棄。
被上訴人乙○○及追加被告己○○、甲○○、庚○○、辛○○應
將坐落臺中縣清水鎮○○段第161-5地號土地上如附圖所示編號
Ａ部分面積27.43平方公尺、Ｃ部分面積7.68平方公尺之磚造平
房拆除，並將該土地交還上訴人兼追加原告戊○○、丁○○、壬
○○、丙○○。
第一審訴訟費用由被上訴人乙○○負擔；第二審（含追加之訴）
訴訟費用由被上訴人乙○○、追加被告己○○、甲○○、庚○○
、辛○○負擔。
    事實及理由
一、按訴訟標的對於數人必須合一確定者，於第一、二審程序均
    可追加其原非當事人之人為當事人，民事訴訟法第四百四十
    六條第一項、第二百五十五條第一項第五款所明定。本件上
    訴人兼追加之訴原告（下稱上訴人）訴請拆除坐落臺中縣清
    水鎮○○段第161-5地號土地（下稱系爭161-5號土地）如附
    圖所示編號Ａ部分面積27.43平方公尺、Ｃ部分面積7.68平
    方公尺土地上之磚造平房（下稱系爭建物），主張系爭建物
    原為被上訴人乙○○之父蔡錫龍所有未辦理保存登記之建物
    ，蔡錫龍於民國（下同）85年9月12日死亡，系爭建物由蔡
    錫龍之全體繼承人即妻己○○、子女乙○○、甲○○、庚○
    ○、辛○○共同繼承，有戶籍謄本、遺產稅繳清證明書可證
    ，則本件訴訟對系爭建物全體公同共有人有合一確定之必要
    ，上訴人依法追加己○○、甲○○、庚○○、辛○○（下合
    稱己○○等4人）為被告，自應准許。
二、上訴人主張：上訴人與被上訴人於89年間簽立「共有土地所
    有權分割協議書」（下稱系爭協議書）就所共有之坐落臺中
    縣清水鎮○○段第189地號土地協議分割，並於90年6月13日
    辦理土地分割登記，被上訴人分得分割後之同段第189地號
    土地及其上由兩造之共同先祖所興建之未辦理保存登記建物
    ，上訴人則分得分割出之同段第189-2地號土地。嗣經買賣
    及合併後，該189-2地號土地，編為161地號，再分割為第16
    1地號及系爭161-5號土地，系爭161-5號土地為上訴人共有
    。兩造先祖所遺建物為三合院式建築，為兩造之祖父蔡年鵬
    所興建，蔡年鵬有二大房子孫即上訴人之父蔡江陣、被上訴
    人之父蔡錫龍，其二人早年即協議三合院之「正身」部分為
    祭祀祖先之用，由二大房維持共有，「護龍」（含龍邊、虎
    邊）部分歸蔡錫龍所有，系爭建物即護龍部分，系爭建物原
    為未辦理保存登記，其事實上處分權屬蔡錫龍，蔡錫龍於85
    年9月12日死亡，由蔡錫龍之被繼承人全體所繼承，而系爭
    建物占用系爭161-5號土地如附圖所示編號Ａ部分面積27.43
    平方公尺、Ｃ部分面積7.68平方公尺，被上訴人及追加被告
    並無正當權源占有系爭161-5號土地等情，爰依民法第七百
    六十七條規定，求為命：被上訴人及追加被告應將系爭建物
    拆除，並將系爭土地交還上訴人之判決（上訴人於原審請求
    被上訴人拆除系爭建物並返還土地，原審以上訴人不能證明
    被上訴人單獨繼承系爭建物或受讓系爭建物事實上處分權，
    駁回上訴人之訴。上訴人於本院追加己○○等4人為被告）
    。
三、被上訴人則以：系爭建物為兩造先祖所建，因年代久遠，究
    為何代祖先所建，已無可考，上訴人主張為兩造祖父所建及
    兩造之父親曾協議分配「正身」、「護龍」，毫無憑據。該
    建物未經遺產分割，為後代子孫公同共有，被上訴人並未取
    得系爭建物之事實上處分權。依系爭協議書內容可推知，被
    上訴人與上訴人雙方分割之目的在於使先祖所遺建物坐落之
    北側土地與南側空地分歸雙方，原意係以建物邊緣線為分割
    之界線，本件分割結果與當事人所欲達成之分割目的有違，
    縱形式上並無不符，實質上亦非當事人所欲分割之結果，應
    由雙方依該建物邊緣線所形成之正確土地界線，互為找補後
    再另為登記，始符合雙方分割之目的。而系爭建物興建時，
    系爭建物與基地均為先祖一人所有，並無占用他人土地之情
    事，屬有權占有，嗣因繼承人間之分管關係始由被上訴人占
    有使用，系爭建物坐落系爭土地之權源，類似於法定地上權
    之關係，蓋土地和建物原同屬一人所有，其後因土地分割，
    始生權利人不同之情形，自非無權占有，上訴人請求拆屋還
    地，自屬無據等語，資為抗辯。
四、查，上訴人與被上訴人於89年間簽訂系爭協議書，係就共有
    土地為分割協議，並非遺產之分割；協議分割共有土地時，
    並未商請地政機關先行測量其上先祖所遺建物實際坐落位置
    ，惟就共有土地分割之真意，乃係雙方當時均認為先祖所遺
    建物坐落之位置，係在雙方所協議分配予被上訴人所取得之
    北側土地位置上，但嗣經測量始發現該建物仍有部分坐落在
    上訴人所分得之南側土地上；系爭建物（即先祖所遺建物坐
    落系爭土地部分）如予以拆除，不會造成建物其他部分之危
    險；系爭161-5號土地現為上訴人共有，系爭建物占用系爭
    161-5號土地如附圖所示編號Ａ部分面積27.43平方公尺、Ｃ
    部分面積7.68平方公尺等事實，為兩造所不爭，並有系爭協
    議書、清水地政事務所函檢送97年9月5日測量鑑定圖（即附
    圖）、系爭土地及建物現場照片、土地登記第二類謄本等件
    附卷可稽（見原審卷29至34、86、87、110頁，台灣台中地
    方法院沙鹿簡易庭97年度沙補字第17號卷原告起訴狀附件證
    物一），自堪信為真實。
五、上訴人主張被上訴人及追加被告就系爭建物有事實上處分權
    ，而系爭建物無權占用系爭土地，其等應拆除系爭建物並返
    還系爭土地予上訴人等語，為被上訴人及追加被告（下稱被
    上訴人）所否認，並以前詞置辯。經查：
  (一)被上訴人抗辯由系爭協議書內容可推知，其與上訴人等當初
    分割共有土地之原意係以兩造先祖所遺建物邊緣線為分割之
    界線，故本件分割結果與當事人所欲達成之分割目的有違，
    縱形式上並無不符，實質上亦非當事人所欲分割之結果等語
    。惟由系爭協議書內容觀之（見原審卷15至20頁），實無從
    推論出協議當時雙方原意係以先祖所遺建物邊緣線為分割界
    線之意思。且卷附早期台灣省台中縣土地登記簿記載被上訴
    人就台中縣清水鎮○○段第189地號土地持分1/2（見本院卷
    18頁），而系爭協議書第一條第(一)項記載被上訴人持分1/2
    ，持分面積705平方公尺（見原審卷16頁）；嗣被上訴人分
    割後取得之臺中縣清水鎮○○段第189地號土地面積亦為705
    平方公尺（因分割增加同段第189-2地號土地由上訴人及訴
    外人鄭梅芳取得），有土地登記第二類謄本可證（見原審卷
    37頁）。被上訴人稱應由雙方依該建物邊緣線所形成之正確
    土地界線，互為找補後再另為登記，始符合雙方分割之目的
    云云，不足憑採。
  (二)系爭建物門牌號碼為「台中縣清水鎮○○路181號」，係三
    合院式建築，有前開沙鹿簡易庭沙補字案96年1月31日勘驗
    筆錄及台中縣清水地政事務所97年10月21日函、現場照片可
    稽（見原審卷89、110頁），而被上訴人不爭執形式上為真
    正之被繼承人蔡錫龍遺產稅繳清證明書記載，遺產編號Ａ5
    、Ａ6、Ａ7、Ａ8、Ａ1房屋，所在地即「台中縣清水鎮○○
    路181號」，其中編號Ａ8、Ａ1面積均為59.8平方公尺，持
    分為全部（見本院卷39頁、57頁背面），以三合院式建築兩
    側護龍多為對稱形式觀之，可推論編號Ａ8、Ａ1為該三合院
    式建築之護龍，堪認上訴人主張系爭建物（位於該三合院護
    龍之龍邊、虎邊）為蔡錫龍之遺產為真實。被上訴人雖辯稱
    遺產稅繳清明細未必等同於未辦理保存登記建物之所有權，
    及該建物年代久遠，不知何代先祖所建，應歸所有後代子孫
    公同共有等語。惟觀諸該建物現場照片（見原審卷110頁）
    ，該三合院式建築現況為磚造平房，外觀乾淨，不顯殘舊，
    參以上訴人提出房屋稅籍證明，門牌號碼同為「台中縣清水
    鎮○○路181號」房屋，起課年月為40年1月，構造別為「雜
    木」（見本院卷19-1頁），顯然縱兩造共同先祖曾於同一地
    點建築三合院，然該早期木造建物已不存在，經改建為現存
    之磚造平房。參以前述蔡錫龍之遺產稅繳清證明書中，遺產
    門牌號碼「台中縣清水鎮○○路181號」房屋，除編號Ａ6之
    26.3平方公尺部分，蔡錫龍之權利範圍為1/2外，其餘部分
    ，權利範圍均為全部，足認現存磚造建物全部為蔡錫龍之遺
    產，蔡錫龍就該未經保存登記建物，除Ａ6部分外，其餘部
    分有事實上處分權，是蔡錫龍歿後，其全體繼承人即被上訴
    人及追加被告繼承取得事實上處分權。是上訴人主張蔡錫龍
    之全體繼承人即被上訴人及追加被告共5人就系爭建物有事
    實上處分權，應為真實。被上訴人上開辯解，不足採信。
  (三)被上訴人辯稱系爭建物興建時，建物與基地均為先祖一人所
    有，並無占用他人土地之情事，屬有權占有，嗣因繼承人間
    之分管關係始由被上訴人占有使用，系爭建物坐落系爭161-
    5號土地之權源，類似於法定地上權之關係，非無權占有等
    語。惟按民法第八百七十六條規定之法定地上權，係指「土
    地及其土地上之建築物，同屬於一人所有，而僅以土地或建
    築物為抵押者，於抵押物拍賣時，視為已有地上權之設定；
    及土地並其地上建築物同屬一人所有，而以土地及建築物為
    抵押者，如經拍賣，其土地與建築物之拍定人各異時」之情
    形而言。然於土地上興建房屋者，未必為土地所權人，被上
    訴人並未舉證於何時系爭建物與坐落之土地曾同屬一人所有
    。而依卷附土地登記簿所載，系爭建物坐落之分割前臺中縣
    清水鎮○○段第189地號土地，於54年間為被上訴人與上訴
    人之父蔡江陣共有，權利範圍各1/2（見本院卷18頁），當
    時被上訴人尚未因繼承取得系爭建物事實上處分權，系爭建
    物與坐落土地之所有權人不同；而於上訴人與被上訴人及訴
    外人鄭梅芳89年間簽訂系爭協議書分割共有土地前，該分割
    前第189地號土地為簽訂協議書之6人分別共有，系爭建物則
    於蔡錫龍生前，處分權歸蔡錫龍所有，自85年9月蔡錫龍歿
    後，處分權已歸於蔡錫龍之全體繼承人即被上訴人及追加被
    告所有，均無土地及土地上之建築物所有權同屬一人所有之
    情形，被上訴人主張系爭建物與其坐落之土地為類似法定地
    上權關係，非無權占有，為無理由。
  (四)按所有人對於無權占有或侵奪其所有物者，得請求返還之，
    民法第七百六十七條前段定有明文。以無權占有為原因，請
    求返還土地者，占有人對土地所有權存在之事實無爭執，而
    僅以非無權占有為抗辯者，土地所有權人對其土地被無權占
    有之事實無舉證責任，占有人自應就其取得占有係有正當權
    源之事實證明之（最高法院85年度台上字第1120號判決參照
    ）。如前所述，被上訴人及追加被告就系爭建物有事實上處
    分權，而系爭建物占有系爭土地並無正當權源，上訴人本於
    所有權之權能，請求被上訴人及追加被告拆除系爭建物，並
    返還占用之土地，自屬有據。
六、綜上所述，上訴人依民法第七百六十七條規定，請求被上訴
    人及追加被告拆除系爭建物，並將土地交還上訴人，為有理
    由，應予准許。原審未及審酌上訴人追加被告之情形，而為
    上訴人敗訴之判決，即有未當。上訴意旨指摘原判決不當，
    求予廢棄改判，為有理由，應予駁回。本件事證已臻明確，
    兩造其餘攻擊防禦方法及舉證，核與本件判決結果不生影響
    ，毋庸逐一論列，併此敘明。
據上論結，本件上訴及追加之訴為有理由，依民事訴訟法第四百
五十條、第七十八條、第八十五條第一項前段，判決如主文。
中    華    民    國    98    年    4     月    29    日
                  民事第一庭    審判長法  官  吳火川
                                      法  官  胡景彬
                                      法  官  饒鴻鵬
以上正本係照原本作成。
不得上訴。
                                      書記官  林明冬
中    華    民    國    98    年    4     月    30    日
                                                      Ｍ


司法院資訊處製作；財團法人民間司法改革基金會備份。
